【裁判字號】    99,上易緝,4
【裁判日期】    991210
【裁判案由】    違反麻醉藥品管理條例
【裁判全文】
                  臺灣高等法院刑事判決
上  訴  人
即  被  告  劉天雙
上列上訴人因違反麻醉藥品管理條例案件，不服臺灣臺北地方法
院85年度易字第6529號，中華民國86年11月17日第一審判決（起
訴案號：臺灣臺北地方法院檢察署85年偵字第8589號、第11287
號及移送併辦85年度偵字第17955號、第22770號、臺灣宜蘭地方
法院檢察署86年度偵字第213號），提起上訴，本院判決如下：
    主  文
原判決關於劉天雙違反麻醉藥品管理條例及定其執行刑部分均撤
銷。
劉天雙被訴連續非法吸用化學合成麻醉藥品部分，免訴。
    理  由
一、公訴意旨略以：劉天雙基於概括之犯意，自民國（下同）85
    年3月間某日起，至同年4月11日止，在臺北市○○街159號6
    樓之3住處，以吸食器吸用之方式，連續非法吸用化學合成
    麻醉藥品安非他命，約3、4天吸用一次。因認劉天雙涉有麻
    醉藥品管理條例第13條之1第2項第4款之罪嫌云云（劉天雙
    另犯竊盜罪，經本院87年上易字第3029號判決有期徒刑六年
    ，並應於刑之執行前令入勞動場所強制工作三年確定）。
二、按案件時效已完成者，應諭知免訴之判決，且得不經言詞辯
    論為之，刑事訴訟法第302條第2款、第307條分別定有明文
    。次按「於中華民國94年1月7日刑法修正施行前，其追訴權
    或行刑權時效已進行而未完成者，比較修正前後之條文，適
    用最有利於行為人之規定。」刑法施行法第8條之1亦定有明
    文。復按被告行為時之刑法第80條第1項第2款及第2項關於
    追訴權之時效期間規定：「追訴權，因左列期間內不行使而
    消滅：(二)、3年以上10年未滿有期徒刑者，10年。前項期間
    自犯罪成立之日起算。...但犯罪行為有連續或繼續之狀態
    者，自行為終了之日起算。」；而94年1月7日修正，自95年
    7 月1日起施行之刑法第80條第1項第2款及第2項則規定：「
    追訴權，因下列期間內未起訴而消滅：(二)、犯最重本刑為3
    年以上10年未滿有期徒刑之罪者，20年。...前項期間自犯
    罪成立之日起算。但犯罪行為有繼續之狀態者，自行為終了
    之日起算。」；又被告行為時刑法第83條之規定為：「追訴
    權之時效，如依法律之規定，偵查、起訴或審判之程序不能
    開始或繼續時，停止其進行。前項時效停止，自停止原因消
    滅之日起，與停止前已經過之期間，一併計算。停止原因繼
    續存在之期間，如達於第80條第1項各款所定期間4分之1者
    ，其停止原因視為消滅」；95年7月1日施行之刑法第83條規
    定則為：「追訴權之時效，因起訴而停止進行。依法應停止
    偵查或因犯罪行為人逃匿而通緝者，亦同。前項時效之停止
    進行，有下列情形之一者，其停止原因視為消滅：(一)、諭知
    公訴不受理判決確定，或因程序上理由終結自訴確定者。(二)
    、審判程序依法律之規定或因被告逃匿而通緝，不能開始或
    繼續，而其期間已達第80條第1項各款所定期間4分之1者。
    (三)、依第1項後段規定停止偵查或通緝，而其期間已達第80
    條第1項各款所定期間4分之1者。前2項之時效，自停止原因
    消滅之日起，與停止前已經過之期間，一併計算」。修正後
    刑法第80條所定追訴權時效期間較長，表示行為人被追訴之
    期限較久，自屬對行為人不利，故就追訴權時效期間之計算
    ，依刑法施行法第8條之1「從輕原則」之規定，應適用修正
    前之刑法第80條之規定，又依「擇用整體性原則」（參看最
    高法院27年上字第2615號判例，99年臺上字第6435號判決）
    。關於追訴權時效之停止進行，及其期間之計算，亦應一體
    適用修正前刑法第81條、第83條之關於追訴權時效之規定。
三、次按安非他命原屬麻醉藥品管理條例第2條第4款所規定之化
    學合成麻醉藥品，並於麻醉藥品管理條例第13條之1第2項第
    4款定有處罰之明文。而毒品危害防制條例於87年5月20 日
    制定公布（同年月22日生效），將安非他命列為該條例第2
    條第2項第2款所稱之第二級毒品，並於同條例第10條第2項
    就施用第二級毒品之行為亦定有處罰之明文。而麻醉藥品管
    理條例第13條之1第2項第4款之規定及毒品危害防制條例第
    10條第2項之規定，二者之法定刑均屬修正前刑法第80條第1
    項第2款「3年以上、10年未滿有期徒刑者」，追訴權時效期
    間均為10年。惟依新制定之毒品危害防制條例，施用毒品者
    ，須先經送觀察、勒戒，如有繼續施用毒品之傾向者，應裁
    定令入戒治處所施以強制戒治。強制戒治執行已滿3月，戒
    治處所認無繼續戒治之必要者，得檢具事證，報請裁定停止
    戒治，停止期間應付保護管束，其違反保護管束應遵守事項
    情節重大者，由檢察官聲請法院裁定撤銷停止戒治。強制戒
    治期滿或交付保護管束期滿，法院應為免刑之諭知。經比較
    新（毒品危害防制條例）、舊（麻醉藥品管理條例）法，以
    新法即毒品危害防制條例有利於被告，依刑法第2條第1項前
    段規定，就被告施用第二級毒品安非他命之犯行，應適用毒
    品危害防制條例之規定論處。
四、經查：
(一)、被告所犯毒品危害防制條例第10條第2項施用第二級毒品罪
    ，該罪法定刑為3年以下有期徒刑，屬修正前（下同）刑法
    第80條第1項第2款所定最重本刑為3年以上10年未滿有期徒
    刑之罪，其追訴權時效期間為10年，又依刑法第83條第2項
    、第3項之規定，該追訴權時效應與因通緝而停止進行達追
    訴權時效4分之1之時效停止期間一併計算，故本案時效停止
    期間暨追訴權時效期間為12年6月。
(二)、因此，本件追訴權時效完成日之計算，自被告犯罪行為終了
    日「85年4月11日」起，加計開始實施偵查之日（85年4月12
    日）起至本院發布通緝之日（87年11月2日）止之期間計2年
    6月又20日（因追訴權已在行使中，不生追訴時效進行之問
    題。參看最高法院82年第10次刑事庭會議決議、司法院釋字
    第123號、第138號解釋）。再加計上開因被告遭通緝，致本
    案審判程序不能開始之時效停止期間暨追訴權時效期間共12
    年6月，並扣除公訴人自85年9月14日起訴至85年10月21日案
    件繫屬於原審之期間計1月又7日及原審於86年11月17日判決
    至87年6月2日案件繫屬於第二審之期間計6月又15日之案卷
    移送本院期間。是本案追訴權時效完成日應係「99年11月26
    日」，茲被告迄今仍未緝獲歸案，其所犯上開犯行之追訴權
    已因時效完成而消滅。
(三)、原審就被告劉天雙非法吸用安非他命之行為予以論罪科刑，
    原非無見，惟被告行為後，毒品危害防制條例業已制定施行
    ，原審未及適用新修正之規定，且被告犯行之追訴時效業已
    完成，原判決關於被告劉天雙違反麻醉藥品管理條例部分即
    屬無可維持，被告提起上訴，空言指摘原判決不當，固無可
    採，惟原判決關於被告劉天雙違反麻醉藥品管理條例部分既
    屬無可維持，應由本院將該部分及定劉天雙執行刑部分均撤
    銷改判。就劉天雙被訴連續非法吸用化學合成麻醉藥品部分
    ，諭知免訴之判決，並不經言詞辯論為之。
據上論斷，應依刑事訴訟法第369條第1項前段、第364條、第302
條第2款、第307條，判決如主文。
中    華    民    國    99    年    12    月    10    日
                  刑事第十五庭審判長法  官   沈宜生
                                    法  官   賴邦元
                                    法  官   林明俊
以上正本證明與原本無異。
不得上訴。
                                    書記官   蕭詩穎
中    華    民    國    99    年    12    月    10    日

司法院資訊處製作；財團法人民間司法改革基金會備份。
